臺灣台中地方法院民事判決
                            九十年度訴字第三五四○號
原      告  陳黃滿金

訴訟代理人  林道啟律師
複代理人    謝雪嬌  
被      告  林彩蓮即惠群護理之家
              
訴訟代理人  許盟志律師
右當事人間請求損害賠償事件，本院判決如左：
    主      文
被告應給付原告新台幣貳拾捌萬零肆佰伍拾陸元，及自九十年十
一月十六日起至清償日止，按週年利率百分之五計算之利息。
原告其餘之訴駁回。
訴訟費用由被告負擔四分之一，餘由原告負擔。
本判決第一項及命被告負擔訴訟費用部分，於原告以新台幣玖萬
伍仟元供擔保後，得假執行。但被告如於假執行程序實施前，以
新台幣貳拾捌萬零肆佰伍拾陸元為原告供擔保，得免為假執行。
原告其餘假執行之聲請駁回。
    事      實
甲、原告方面：
壹、聲明：被告應給付原告新台幣（下同）一百零三萬八千三百
    二十三元，及自起訴狀繕本送達被告之翌日起至清償日止，
    按週年利率百分之五計算之利息；並陳明願供擔保請准宣告
    假執行。
貳、陳述：
  一、原告因年紀老邁，乏人照顧，遂自民國八十九年一月起至
      被告所獨資設立之惠群護理之家安養。嗣於九十年一月十
      二日，原告因不慎跌倒，致髖關節左股骨頸骨折，乃至中
      國醫藥學院附設醫院（下稱中醫醫院）手術，置換人工關
      節，直至同年一月二十二日始出院回護理之家療養。原告
      因所置換之人工關節尚未痊癒致全無行動能力，端賴護理
      人員照護；然於同年一月二十九日，由於被告護理之家護
      理人員漫不經心及粗魯之動作，竟於搬動原告身體時，造
      成所置換之人工關節脫位之傷害，原告乃重回醫院手術治
      療，直至同年二月六日出院重回被告護理之家。
  二、被告所僱用之護理人員前已因照顧不當造成原告置換之人
      工關節脫位，致原告遭受再次手術治療之痛苦，按理應更
      戒慎恐懼從事照護工作；詎護理人員於為原告實施灌腸通
      便時，竟不顧原告疼痛哀嚎粗魯的強加實施，因而造成原
      告外陰部及肛門嚴重擦傷，且未幫原告清理治療該外傷，
      致該受外傷處感染潰瘍，嗣原告並因此高燒不退，於同年
      二月十一日送中醫醫院實施大腸造瘼及肛門周圍感染引流
      ，至同年三月十九日出院，惟仍須靠鼻胃管灌食，原告之
      健康狀況乃急速敗壞，並轉至另家安養中心接受照護。
  三、原告每月支付二萬八千元作為照護費用，雙方雖未簽訂書
      面契約，被告仍應依養護契約之本旨，善盡照護原告之義
      務。惟被告所僱用之護理人員竟因粗魯的搬動行為，致原
      告人工關節脫位，更於實施灌腸時，未善盡脫善照料之義
      務，擦傷原告肛門及外陰唇，致細菌感染潰瘍之傷害，被
      告此不完全給付所致原告之損害，原告自得請求賠償兩次
      就醫之醫療費用自負額三萬零四百六十五元及增加之日常
      所需用品費用為七千八百五十八元；另被告因債務不履行
      ，不法侵害原告之身體、健康，原告復得依民法第二百二
      十七條之一準用同法第一百九十五條第一項之規定，請求
      非財產上之損害賠償，即精神慰撫金一百萬元。原告爰基
      於民法不完全給付之相關規定訴請被告給付原告一百零三
      萬八千三百二十三元，併自起訴狀繕本送達被告之翌日起
      至清償日止，按法定利率計付之利息。
  四、對被告抗辯所為之陳述：
  （一）依被告提出惠群護理之家之日夜間工作流程及護理人員
        之工作職責所示內容，舉凡翻身、拍背、更換尿片、檢
        視皮膚狀況等連續性護理照顧及處理危急病情，以及帶
        病患院外就診等均係被告依養護契約應為給付之義務。
        因此原告於九十年一月十二日經被告送到中國醫藥學院
        附設醫院實施置換人工髖關節手術出院後，回到惠群護
        理之家療養，被告即應依約善盡其護理義務。詎於原告
        並無肌肉無力或神經受損之情形下，竟於九十年一月二
        十九日發生左髖部人工關節置換術後脫臼的情形，此固
        然可能因原告臥床時未能使髖部置於正確姿勢，或於翻
        身時將髖部置於不正確的姿勢所致，然使原告以正確姿
        勢臥床或翻身為被告應盡之契約義務，被告就此自應負
        債務不履行責任。
  （二）又會陰沖洗、更換尿片與灌腸等亦係被告依約應提供原
        告之護理義務；雖依中醫醫院之函覆，使用之萊潔灌腸
        器，在專業人員適當使用下，造成會陰或肛門發炎的機
        會並不多，惟若使用不當，自亦有造成發炎之可能。原
        告於九十年二月六日出院回到惠群護理之家療養，仍為
        臥床之病人，被告即應特別注意維持原告肛門周圍及會
        陰部之清潔，以免發炎感染，倘發現原告有發炎感染的
        情形，應即送醫治療。然被告除照顧不當致原告肛門、
        外陰感染外，並延宕到九十年二月十二日因原告高燒不
        退時，才將原告送到中醫醫院就診，致原告已經因肛門
        周圍嚴重感染至潰瘍化膿而須實施大腸造瘼及肛門週圍
        引流手術，此全係被告所僱用護理人員之照顧疏失所致
        ，被告自應對原告所受之損害負賠償責任。
參、證據：提出診斷證明書三紙、中醫醫院收費證明及統一發票
    均三紙、送貨單十紙、免用統一發票收據及存證信函各乙紙
    為證。
乙、被告方面：
壹、聲明：原告之訴駁回。如受不利判決願供擔保請准宣告免為
    假執行。
貳、陳述：
  一、被告護理之家於八十四年間即向主管機關聲請並經核准登
      記，開業至今，對至護理之家安養之住民均盡力悉心照護
      ，除由醫師定期到院診視及提供諮詢，並有護士等專業人
      員負責病人之照護。被告護理之家且訂定有工作常規、注
      意事項、及日夜間工作流程供照護人員遵循。是本件原告
      主張因被告護理人員漫不經心及粗魯的動作造成原告人工
      關節脫位，及為原告實施灌腸通便時不顧原告疼痛粗魯實
      施灌腸，造成原告外陰部陰唇嚴重擦傷且未清理治療，絕
      非事實。況造成人工關節脫位之原因有多種，其中最重要
      者端賴病患自身的注意，並與照護人員之配合，然原告本
      身患有精神分裂症、帕金森氏症，其行為本難以完全掌握
      ，另經詢問原告多位主治醫師，均表示灌腸通便絕不會造
      成肛門周圍膿瘍，且老年人本即屬高危險群，是以被告護
      理人員實已善盡照護義務，絕無原告所稱漫不經心及粗魯
      動作之情形，否則原告何以於其所稱之上開情形發生後，
      仍選擇回被告經營之護理之家繼續由被告照護。而依原告
      所提診斷證明書，亦未有任何可歸責於被告之事由或疑點
      ，原告就其主張有利於己之事實，並未負完全之舉證責任
      ，即率爾對背告主張損害賠償，於法自乏所據。
  二、另原告於至被告經營之護理之家前即罹患精神分裂、子宮
      頸癌、巴金森氏症侯群、骨質疏鬆症，且有幻聽的情形，
      再加以年紀老邁體能及抵抗力均有退化情形，原告所上開
      傷害是否與此有關，自有疑問，原告竟請求高達一百萬元
      精神慰撫金，殊無理由。
參、提出護理之家日夜間工作流程、護理人員工作職責各乙份為
    證。
丙、本院依職權函中醫醫院詢問：⑴原告於九十一年一月二十九
    日及同年二月十一日曾至醫院診治，此二次因傷就醫可能之
    致傷原因為何？⑵原告此二次就醫所花費之醫療費用及自負
    額各若干？⑶原告於九十年二月十一日送至醫院急診時，外
    陰部及陰唇有無嚴重破皮或擦傷？該次就醫所受之傷害有無
    可能係以萊潔灌腸器灌場所致？
    理      由
壹、按訴狀送達後，原告不得將原訴變更或追加他訴，但擴張或
    減縮應受判決事項之聲明者，不在此限，民事訴訟法第二百
    五十五條第一項第三款定有明文。查原告於其起訴狀訴之聲
    明欄請求被告應給付一百零五萬五千二百零五元，嗣於審理
    中將請求之金額變更為一百零三萬八千三百二十三元，核屬
    減縮其應受判決事項之聲明，揆諸前揭法條規定，自應准許
    ，合先敘明。
貳、原告起訴主張自民國八十九年一月起，每月支出二萬八千元
    ，至被告所獨資設立之惠群護理之家安養，嗣於九十年一月
    十二日中醫醫院置換人工關節，直至同年一月二十二日出院
    重回護理之家療養。因所置換之人工關節尚未痊癒致全無行
    動能力，端賴護理人員照護，然於同年一月二十九日，由於
    被告護理之家護理人員漫不經心及粗魯之動作，竟於搬動原
    告身體時，造成所置換之人工關節脫位之傷害，原告乃復至
    醫院手術治療，直至同年二月六日出院再回被告護理之家。
    嗣被告所聘僱之護理人員於為原告實施灌腸通便時，竟不顧
    原告疼痛哀嚎粗魯的強加實施，因而造成原告肛門及外陰部
    嚴重擦傷並感染潰瘍，於同年二月十一日送中醫醫院實施大
    腸造瘼及肛門周圍感染引流手術，至同年三月十九日出院，
    惟仍須靠鼻胃管灌食，原告之健康狀況乃急速敗壞，並轉至
    另家安養中心接受照護。原告每月支付二萬八千元作為照護
    費用，雙方雖未簽訂書面契約，被告仍應依養護契約之本旨
    ，善盡照護原告之義務。惟被告所僱用之護理人員竟因粗魯
    的搬動行為，致原告人工關節脫位，更於實施灌腸時，未善
    盡妥善照料之義務，擦傷原告肛門及外陰陰唇，致細菌感染
    潰瘍之傷害，被告此不完全給付所致成原告之損害，原告自
    得請求賠償兩次就醫之醫療費用自負額三萬零四百六十五元
    及增加之日常所需用品費用為七千八百五十八元；另被告因
    債務不履行，不法侵害原告之身體、健康，原告復得依民法
    第二百二十七條之一準用同法第一百九十五條第一項之規定
    ，請求非財產上之損害賠償，即精神慰撫金一百萬元。原告
    爰基於民法不完全給付之相關規定訴請被告給付原告一百零
    三萬八千三百二十三元，併自起訴狀繕本送達被告之翌日即
    九十年十一月十五日起至清償日止，按法定利率計付之利息
    。
參、被告則以被告護理之家自八十四年間開業至今，對至護理之
    家安養之住民均盡力悉心照護，除由醫師定期到院診視及提
    供諮詢，並有護士等專業人員負責病人之照護，且訂定有工
    作常規、注意事項、及日夜間工作流程供照護人員遵循。是
    本件原告主張因被告護理人員漫不經心及粗魯的動作造成原
    告人工關節脫位，及為原告實施灌腸通便時不顧原告疼痛粗
    魯實施灌腸，造成原告外陰部陰唇嚴重擦傷且未清理治療，
    絕非事實。況造成人工關節脫位之原因有多種，其中最重要
    者端賴病患自身的注意，並與照護人員之配合，然原告本身
    患有精神分裂症、帕金森氏症，其行為本難以完全掌握，另
    經詢問原告多位主治醫師，均表示灌腸通便絕不會造成肛門
    周圍膿瘍，且老年人本即屬高危險群，是以被告護理人員實
    已善盡照護義務，絕無原告所稱漫不經心及粗魯動作之情形
    。而依原告所提診斷證明書及本院向中醫醫院函詢結果，亦
    未有任何可歸責於被告之事由或疑點，原告就其主張有利於
    己之事實，並未負完全之舉證責任，即率爾對被告主張損害
    賠償，於法自乏所據。另原告至被告護理之家安養前即罹患
    精神分裂、子宮頸癌、巴金森氏症侯群、骨質疏鬆症，且有
    幻聽的情形，再加以年紀老邁體能及抵抗力均有退化情形，
    原告所上開傷害是否與此有關，自有疑問，原告竟請求高達
    一百萬元精神慰撫金，亦無理由等語，資為抗辯。
肆、本件原告主張自民國八十九年一月起，每月支出二萬八千元
    ，至被告惠群護理之家安養，嗣於九十年一月二十九日，因
    所置換之人工關節脫臼；及於同年二月十一日，因肛門周圍
    感染，乃分別均至中醫醫院重行復位手術與實施大腸造瘼及
    肛門周圍感染引流手術等情，業據原告提出診斷證明書三紙
    為證，且為被告所不爭，堪信原告此部份主張為真實。另原
    告陳稱前開二次傷害，均係被告所聘僱護理人員疏於照顧所
    致，違反看護時應有之注意義務，被告就此不完全給付之債
    務不履行，自需負損害賠償責任等語，則為被告否認，並以
    前揭情詞置辯，則本件應予審究者厥為被告所聘僱之護理人
    員於看護過程中有無原告所主張之疏於照顧行為，而需就其
    債務不履行負損害賠償責任？
  一、按侵權行為責任與契約責任乃民事法上主要之二種民事責
      任，其構成要件與法律效果多有不同，就舉證責任而言，
      依一般舉證原則，侵權行為之被害人應證明行為人之故意
      或過失、損害之發生及因果關係；然於契約債務不履行，
      債權人因債務人不履行債務（給付不能、給付遲延或不完
      全給付）而受有損害，即得請求債務人負債務不履行責任
      ，如債務人抗辯損害之發生為不可歸責於自己者，即應由
      債務人證明有不可歸責於己之事由，始得免責，兩者在舉
      證責任上，有所不同。而安養中心提供場地、設施及專業
      護理人員，而與被看護人訂立契約，為之照料生活起居，
      其契約性質應認為係屬近似於委任契約之非典型契約。查
      原告因行動不便，且乏人照顧，乃至被告護理之家接受被
      告所聘僱之護理人員為其看護，此為兩造所不爭，則原告
      與被告護理之家間，應成立性質上類似於委任關係之看護
      契約。本件原告甫於九十年一月十二日置換人工關節仍未
      痊癒，衡情自無行動能力，而依本院向中醫醫院函詢結果
      ，萊潔灌腸器在專業人員適當使用之下，造成會陰發炎之
      機會並不多，是倘非被告所聘任之護理人員欠缺注意，未
      善盡照護責任，通常情形應不會發生此些傷害。原告既已
      證明損害之發生，並依契約責任之不完全給付規定為主張
      ，且衡情此些損害亦係護理人員疏於照護所致，則揆諸前
      揭論述意旨，就該債務不履行責任，自應由被告就其不可
      歸責事由之存在，負舉證之責。
  二、另被告為專業之護理之家，其護理人員等對於看護知識及
      照料被看護人之臨床實務操作，自具有相當程度之瞭解與
      熟稔，在看護事件之舉證上本屬較為容易之事，其事故發
      生之情形又完全在被告之掌控範圍內，基於證據距離、危
      險控制領域等理論，要求被告就其護理人員之看護作為有
      何不可歸責事由，負舉證之責，應非難事；況依民法債務
      不履行之法則，原告既已證明其損害之發生，亦應由被告
      就其不可歸責事由之存在，加以證明，均見前述。被告雖
      以中醫醫院函覆意見：⑴造成人工髖關節脫臼之原因很多
      ，舉凡病人本身肌肉無力或神經受損無法配合，使髖部在
      不正確的姿勢等，均可能造成⑵原告就診時，會陰部紅腫
      ，但無嚴重外傷；萊潔灌腸器的灌腸頭為一相當柔軟之塑
      膠結構，在專業人員適當使用之下，造成會陰發炎的機會
      並不多，而辯稱此不足以證明被告護理人員有何疏於照顧
      之行為，惟觀諸被告所提之日夜間工作流程，舉凡翻身、
      拍背、更換尿布、檢視皮膚狀況、抽痰、會陰清洗與偶發
      狀況之處理，均係被告所日常應為之看護項目，被告之護
      理人員在為原告翻身、拍被時，尤應注意被告姿勢之正確
      ，而為被告灌腸時，更需謹慎為之，並注意事後清潔，以
      預防感染，現原告既於被告看護期間內，遭受髖關節脫臼
      及肛門發炎感染之傷害，則依被告護理人員專門知識及經
      驗，要求渠等就該傷害有無注意或避免之可能、被告是否
      有免責之事由、是否已盡相當之注意等問題，加以釋析，
      亦符事理之平，然被告自始即未曾對此有任何闡述及舉證
      ，僅泛以醫院回函意見為辯，其自應負本件不完全給付之
      債務不履行損害賠償責任甚明。
伍、按因可歸責於債務人之事由，致為不完全給付者，債權人得
    依關於給付遲延或給付不能之規定行使其權利；債務人之代
    理人或使用人，關於債之履行有故意或過失時，債務人應與
    自己之故意或過失，負同一責任，但當事人另有訂定者，不
    在此限；債務人因債務不履行，致債務人人格權受侵害者，
    準用民法第一百九十二條至第一百九十五條及第一百九十七
    條之規定，負損害賠償責任，民法第二百二十七條、第二百
    二十四條及第二百二十七條之一分別定有明文。本件被告所
    聘僱之護理人員為原告照料看護時，疏未注意而造成原告人
    工髖關節脫臼及肛門發炎等傷害，係屬加害給付之類型，則
    被告自應就其受僱人之過失負賠償責任。以下即就原告主張
    之各項賠償金額是否有理，審酌如下：
  一、醫療費用與增加生活上需要部分：按損害賠償，除法律另
      有規定或契約另有訂定外，應以填補債權人所受損害及所
      失利益為限，民法第二百十六條第一項定有明文。原告主
      張於九十年一月二十九日及同年二月十一日日兩次因傷至
      中醫醫院就醫，支出之醫療費用自負額計三萬零四百五十
      六元，並購買便袋、看護墊、棉棒等必須用品計七千八百
      五十八元，業據其提出中醫醫院收費證明及統一發票均三
      紙、送貨單十紙、免用統一發票收據等為證，並有中醫醫
      院九十一年二月八日院業字第九一０二０四０八號函在卷可
      稽。關於醫療費用部分確係因被告加害給付所生之財產上
      額外支出，且與損害結果間具有因果關係，核屬必要費用
      ，自應准許。惟就增加生活上需要之支出部分，原告並未
      詳盡說明為何因本件傷害始需支出之緣由，況就其內容觀
      之，既曰「日用品」、便袋、看護墊及棉棒等，即係原告
      日常接受看護之必須用品，難謂與本件損害有直接因果關
      係，是原告主張「增加」生活上需要之支出七千八百五十
      八元之部分，於法尚難准許。
  二、非財產上之損害：按不法侵害他人之身體、健康、名譽、
      自由、信用、隱私、貞操，或不法侵害其他人格法益而情
      節重大者，被害雖非財產上之損害，亦得請求賠償相當之
      金額。其名譽被侵害者，並得請求回復名譽之適當處分，
      為民法第一百九十五條第一項所明定，此並為民法第二百
      二十七條之一所準用。爰審酌被告為立案之專業安養中心
      ，其看護知識與水準應可供受照料人之信賴期待，原告為
      年紀老邁，行動不便至被告護理之家安養，然因被告之過
      失造成前述傷害，因而必須復行關節復位與大腸造瘼及肛
      門周圍引流手術，其身心所受痛苦可謂重大，對於身體功
      能亦可能造成一定程度不良影響等一切情狀，本院認為原
      告請求被告賠償非財產上之損害（慰撫金）於二十五萬元
      之範圍，核屬相當，應予准許。逾此範圍精神慰撫金之請
      求，則無理由，應予駁回。
  三、以上醫療費用、非財產上之損害賠償，合計為二十八萬零
      四百五十六元（30456＋250000＝280456），應由被告賠償
      給付予原告。
陸、從而，原告依據債務不履行之法律關係，請求被告給付財產
    上與非財產上之損害賠償二十八萬零四百五十六元，及自起
    訴狀繕本送達被告翌日即九十年十一月十六日起至清償日止
    ，按週年利率百分之五計算之法定遲延利息，即屬正當，應
    予准許；逾此部分之請求為無理由，應予駁回。
柒、本件原告勝訴部分，兩造均陳明願供擔保，分別聲請宣告假
    執行或免為假執行，核均無不合，爰各酌定相當之擔保金額
    准許之。至於原告敗訴部分，其假執行之聲請即失所依據，
    應予駁回。
捌、本件判決事證已臻明確，兩造其餘攻擊防禦及舉證，核與判
    決結果無影響，爰不另一一論述，附此敘明。
玖、據上論結，本件原告之訴為一部有理由、一部無理由，依民
    事訴訟法第七十九條但書、第三百九十條第二項、第三百九
    十二條，判決如主文。
中　　　華　　　民　　　國　　九十一　　年　　　八　　　
月　　　十二  　日
                     臺灣台中地方法院民事第一庭
                                ~B審判長法官　王  銘
                                ~B法　　　官　吳美蒼
                                ~B法　　　官　陳思成
右為正本係照原本作成。
如對本判決上訴，須於判決送達後廿日內向本院提出上訴狀。
中華民國　　九十一　　年　　　八　　　月　　　十二  　日
                                   ~B法院書記官